【裁判字號】    98,交聲,2953
【裁判日期】    981231
【裁判案由】    違反道路交通管理處罰條例聲明異議
【裁判全文】
臺灣桃園地方法院刑事交通事件裁定    98年度交聲字第2953號
原處分機關  交通部公路總局新竹區監理所中壢監理站
異  議  人
即受處分人  甲○○
上列異議人因違反道路交通管理處罰條例案件，不服交通部公路
總局新竹區監理所中壢監理站中華民國98年10月12日壢監裁字第
裁53-DB0000000號違反道路交通管理事件裁決書所為之處分，聲
明異議，本院裁定如下：
    主  文
原處分撤銷。
甲○○汽車駕駛人，駕駛汽車經測試檢定酒精濃度超過規定標準
，應接受道路交通安全講習。
    理  由
一、原處分意旨略以：異議人即受處分人甲○○於民國98年7 月
    23日凌晨0時20分許，駕駛車號U4-9986號自用小客車，行經
    桃園縣楊梅鎮○○街與四維路口前，為桃園縣警察局楊梅分
    局草湳派出所員警游屏山測得其呼氣所含酒精濃度達每公升
    1.06毫克，有酒後駕車之事實而當場舉發，並填製桃園縣政
    府警察局桃警局交字第DB0000000 號舉發違反道路交通管理
    事件通知單，限於同年8月8日前向原處分機關交通部公路總
    局新竹區監理所中壢監理站到案陳述意見或繳納罰鍰，嗣其
    未於應到案日期到案陳述，爰經原處分機關於98年10月12日
    以壢監裁字第裁53-DB0000000號裁決書，認異議人違反道路
    交通管理處罰條例第35條第1項第1款之規定，並依道路交通
    管理事件統一裁罰基準表，處異議人罰鍰新臺幣（下同） 4
    萬9,500 元，吊扣其駕駛執照12個月及施以道安講習。交通
    部於95年7 月17日作成交路字第0950006986號函釋略以：「
    汽車駕駛人違反道路交通管理處罰條例第35條規定，並同時
    觸犯刑法第185條之3 規定，經檢察官依刑事訴訟法第253條
    之1 為緩起訴處分，得否就該違反行政法上義務行為再處以
    行政罰乙節，查法務部行政罰法諮詢小組第一次會議記錄既
    已明確結論略以：『緩起訴乃附帶條件的不起訴處分，亦即
    是不起訴的一種』在案，當依該部上開函釋結論及行政罰法
    第26條第2 項規定辦理」，是以本件受處分人酒醉駕車違規
    行為，並未據檢察官提起公訴而經法院判決有罪，即尚未經
    以刑事法律處罰，原處分機關自得據以裁罰。
二、聲明異議意旨略以：異議人於98年7月23日凌晨0時20分許，
    因酒後駕駛自用小客車，行駛於桃園縣桃園縣楊梅鎮○○街
    與四維路口前為警查獲，並測得呼氣酒精濃度達每公升1.06
    毫克，業經臺灣桃園地方法院檢察署檢察官為緩起訴處分在
    案，而異議人已依緩起訴處分命令向桃園縣觀護志工協進會
    繳納4 萬元，原處分顯有違反一事不二罰之原則。為此，爰
    就罰鍰部分聲明異議，請求予以撤銷等語。
三、按汽車駕駛人，駕駛汽車經測試檢定有酒精濃度超過規定標
    準情形者，處1萬5,000 元以上6萬元以下罰鍰，並當場移置
    保管該汽車及吊扣其駕駛執照1 年；汽車駕駛人，有第35條
    第1 項規定之情形，應接受道路交通安全講習，道路交通管
    理處罰條例第35條第1項第1款、第24條第1項第2款定有明文
    。又按一行為同時觸犯刑事法律及違反行政法上義務規定者
    ，依刑事法律處罰之，但其行為應處以其他種類行政罰或得
    沒入之物而未經法院宣告沒收者，亦得裁處之，此為行政罰
    法第26條第1 項所明定。是探究其立法目的，乃一行為同時
    觸犯刑事法律及違反行政法上義務規定時，由於刑罰與行政
    罰同屬對不法行為之制裁，而刑罰之懲罰作用較強，故依刑
    事法律處罰，即足資警惕時，實無一事二罰再處行政罰之必
    要；且刑事法律處罰，由法院依法定程式為之，較符合正當
    法律程式，應予優先適用，在刑事訴追、審判程序尚未終局
    確定前，行政機關自不得逕予裁罰，但罰鍰以外之沒入或其
    他種類行政罰，因兼具維護公共秩序之作用，為達行政目的
    ，行政機關仍得併予裁處。此所稱「其他種類行政罰」，係
    指違反行政法上之義務應受「裁罰性」之「不利處分」而言
    ，依行政罰法第2 條規定，應包括行政上限制或禁止效力之
    吊扣證照、禁止考領駕照及強制施以道路交通安全講習等處
    分在內，合先敘明。
四、經查：
  (一)按刑事訴訟法第253條之1所指之緩起訴處分，係介於起訴與
    微罪職權不起訴間之緩衝設計，而在內容及要件上與依同法
    第252 條所為之不起訴處分均有所不同，又檢察官對被告為
    緩起訴處分時，依同法第253條之2第1 項規定對被告所為之
    指示及課予之負擔，雖非刑罰，但對被告迭有財產減少及自
    由受限之影響，性質上可謂刑事處分，且緩起訴制度雖以特
    別預防為優先考量，但在具體個案決定上，實亦達到一般預
    防的作用及報應理念，基於一行為不二罰原則，異議人既已
    就其行為受到刑事處分，自不應因同一行為再受到國家的處
    罰，臺灣高等法院暨所屬法院96年法律座談會刑事類提案第
    36號研討結果參照。又行政罰法第26條第2 項明定：前項行
    為如經不起訴處分或為無罪、免訴、不受理、不付審理之裁
    判確定者，得依違反行政法上義務規定裁處之，此顯係針對
    第1 項「刑事法優先原則」所建立之一行為不二罰原則下的
    補充規定，蓋刑事程序中之「不起訴處分」、「無罪、免訴
    、不受理、不付審理之裁判」者，均屬對於被告不為刑事處
    罰之結果，此時因刑事處罰不存在，對該刑事不處罰之行為
    ，依違反行政法上義務規定裁處，自不致有一行為二罰之情
    。換言之，所以得依行政罰法裁處，係因為於刑事程序中之
    該被告並未受到刑事處罰之效果，而觸犯刑事法律之犯罪行
    為，除得經檢察官之起訴，並由法院審理後，為有罪科刑、
    無罪、免訴、不受理、不付審理之裁判，或經檢察官為不起
    訴處分之外，尚有「緩起訴處分」；故所謂「緩起訴處分」
    是指雖然合乎起訴要件及門檻，惟檢察官基於便宜原則的考
    量，尤是一般預防與特別預防之目的，課予被告一定的負擔
    或指示後，予以暫緩起訴之裁量處分，緩起訴就其效果而言
    ，類似不起訴處分，但若被告並未遵守其負擔或指示者，或
    符合一定法定要件者，檢察官得撤銷該處分，其後該案件可
    能提起公訴而受刑事處罰，故須待緩起訴處分實質確定時，
    亦即緩起訴期間屆滿且未被撤銷者，被告才最終地確定免於
    受刑事訴追。是此際依行政罰法第26條第2 項之立法意旨，
    原處分機關對該行為始得為行政裁罰，亦即在緩起訴期間內
    ，該緩起訴處分仍有被撤銷之可能，原處分機關若同時依法
    為行政裁決，將使受處分人有遭受行政處罰及刑事訴追之危
    險，顯與行政罰法第26條規定之立法意旨相違背。
  (二)本件異議人於98年7月23日凌晨0時20分許，飲用酒類已達不
    能安全駕駛動力交通工具，仍駕駛車號U4-9986 號自用小客
    車，行經桃園縣楊梅鎮○○路與四維路口，經警測得其酒後
    吐氣所含酒精濃度達每公升1.06毫克乙節，為異議人所不爭
    執，並有酒測單1 紙在卷可稽，堪以認定。又異議人因上開
    酒後駕車行為而犯涉公共危險案件，另經臺灣桃園地方法院
    檢察署檢察官以98年度速偵字第5089號為緩起訴處分，諭知
    緩起訴期間2年，並應於緩起訴確定日起6個月內，參加臺灣
    桃園地方法院檢察署舉辦之法治教育1 場次，並繳交緩起訴
    處分金4 萬元予桃園縣觀護志工協進會，及於緩起訴期間內
    不得再犯刑法第185條之3罪行。嗣該緩起訴處分於98年9 月
    14日確定，緩起訴期間自98年9月14日起算，至100 年9月13
    日期滿等情，亦有前開緩起訴處分書、臺灣高等法院被告前
    案紀錄表、臺灣桃園地方法院檢察署檢察官執行緩起訴處分
    命令通知書各1 份等附卷足憑，堪認屬實。準此，本件異議
    人之緩起訴處分期間迄於100年9月13日始予屆滿，於此之前
    ，刑事追訴程序尚未終局確定，則原處分機關遽於98年10月
    12日裁處受處分人罰鍰4萬9,500元，顯與行政罰法第26條第
    1項前段、第2項之規定有違，自非妥適。
  (三)基上，異議人雖有酒後駕車之情，然處分機關未斟酌上情，
    驟於其所涉刑事案件緩起訴處分期滿終局確定前，裁處罰鍰
    4 萬9,500 元，顯悖於行政罰法一行為不二罰原則，容有未
    當，無可維持。另異議人其前所領得普通小客車駕駛執照已
    於94年8月2日至95年8月1日經酒駕註銷，迄後即未再考領汽
    車駕駛執照，此有證號查詢汽車駕駛人表在卷可參，復據交
    通部公路總局臺北區監理所於98年12月17日以北監駕字第09
    80055849號函述明確，是異議人於本件違規之時已無所駕駛
    之普通小型車駕駛執照可供監理機關吊扣，原處分機關亟不
    得據以為吊扣駕駛執照之處分，亦無由以異議人所持非違規
    車種之其他種類駕駛執照為吊扣處分，該部分之處分亦無可
    維持。至原處分併予施以道安講習部分，因檢察官所諭知之
    法治教育，其課程性質與道安講習不同，為其他種類之行政
    罰，原處分機關為維護公共秩序之作用達行政目的，仍得併
    予裁處，該部分自無不合，附此敘明。
五、綜上所述，本件異議人固於上述時地，有違反酒後駕駛自用
    小客車，經測試呼氣中酒精濃度超過規定標準之違規行為，
    然其同一行為併觸犯刑事法律，原處分機關亟不得逕予於該
    案緩起訴處分終局確定前再行裁罰異議人罰鍰4萬9,500元，
    及就已經註銷之普通小型車復又再行吊扣。是以，異議人本
    件聲明異議為有理由，且因本件為一交通違規行為，罰鍰部
    分、吊扣駕照與道路安全講習處分無從區分，雖原處分機關
    仍得予施以道路交通安全講習，惟應由本院將原處分撤銷，
    自為裁罰如主文第二項所示，以期適法。另異議人有否曾因
    酒駕違規事件經註銷汽車駕駛執照在案，現又犯本件酒駕違
    規事件，應否道路交通管理處罰條例第67條第1 項規定裁處
    終身不得考領駕駛執照，俟由原處分機關查明辦理，且此與
    本件違規事件不屬同一行為，本院亟不得併就此部分予以諭
    知，附此敘明。
據上論斷，應依道路交通管理處罰條例第87條第2 項，道路交通
案件處理辦法第20條前段，裁定如主文。
中    華    民    國    98    年    12    月    31    日
                  交通法庭      法  官  黃翊哲
以上正本證明與原本無異。
如不服本裁定，應於裁定送達後5 日內，以書狀敘述理由（須附
繕本），向本院提出抗告。
                                書記官  高文靜
中    華    民    國    98    年    12    月    31    日

司法院資訊處製作；財團法人民間司法改革基金會備份。
